臺灣彰化地方法院民事判決
111年度訴字第312號
原      告  中天資產管理顧問有限公司

法定代理人  宋尚賢  
被      告  王乾亮    住彰化縣○○市○○街000號                    宜光資產有限公司
                      設臺中市○○區○○○○路00號0樓  上  一  人                     
法定代理人  黃淑宜  
被      告  優渥資產管理有限公司
                      設臺中市○○區○○○○街000號3樓  法定代理人  榮桂蘭    住同上 
上二人共同
訴訟代理人  何有勝  
上列當事人間請求分割共有物事件，本院於民國111年8月18日言
詞辯論終結，判決如下：
    主  文
兩造共有坐落彰化市○○段○○○地號土地及同段五八七建號建物（
含附表二所示增建部分），應予變價分割，所得價金由兩造按附
表一所示應有部分比例分配。
訴訟費用由兩造按附表一所示比例負擔。
    事  實  及  理  由
壹、程序方面：
    本件除被告王乾亮以外，其餘被告均經合法通知，無正當理
    由未於最後言詞辯論期日到場，均核無民事訴訟法第386條
    各款所列情形，爰依原告之聲請，由其一造辯論而為判決。
貳、實體方面：
一、原告主張：坐落彰化市○○段000地號土地（下稱系爭土地）
    ，及其上同段587建號建物（門牌號碼為彰化縣○○市○○街000
    號，增建部分如附表二所示，下稱系爭建物，與系爭土地合
    稱系爭房地），為兩造所共有，應有部分比例如附表一所示
    。系爭房地並無不能分割之事由，兩造間未訂有不分割之期
    限，亦無因物之使用目的不能分割之情形，然就分割方法未
    能達成協議。又系爭建物僅單一出入口，單層面積非廣，如
    以原物分割方法，共有人個別分得面積過小，且無獨立出入
    口使用，將造成日後使用困難，可認原物分配顯有困難，為
    保持系爭房地之完整利用性，及發揮最高經濟上利用價值，
    爰依民法第823條第1項、第824條第2項第2款等規定，請求
    變價分割系爭房地，所得價金按兩造應有部分比例分配等語
    。
二、被告均表示同意變價分割系爭房地等語。
三、得心證之理由：
  ㈠各共有人，除法令另有規定外，得隨時請求分割共有物。但
    因物之使用目的不能分割或契約訂有不分割之期限者，不在
    此限，民法第823條第1項定有明文。查本件原告主張系爭房
    地為兩造共有，應有部分比例如附表一所示，兩造間並無不
    得分割之約定，亦無因物之使用目的不能分割情形等事實，
    業據原告提出系爭房地之土地登記第三類謄本、建物登記第
    三類謄本各1份（見本院卷第13至31頁）等件為證，且為被
    告所不爭執。然兩造於起訴前就分割方法無法達成協議，則
    原告依首開規定，請求裁判分割共有物，自屬有據。
  ㈡共有物之分割，依共有人協議之方法行之；分割之方法，不
    能協議決定者，法院得因任何共有人之聲請，以原物分配於
    各共有人；原物分配顯有困難時，得變賣共有物，以價金分
    配於各共有人，民法第824條第1項、第2項第1款前段、同項
    第2 款前段定有明文。是以共有物之分割，固以採原物分割
    為原則，然在共有人方面，應審酌其等之意願、利害關係、
    使用情形；在共有物層面，則須考量其性質、價值、經濟效
    用，最終無非在尋求共有人間能獲公平之分配，始堪稱為適
    當，自不可囿於必採原物分割之侷限。 
　⒈查系爭土地面積為74平方公尺，地形為東西向較長之長方形
    ，西側臨長安街，其餘則未臨路。又系爭土地上坐落系爭建
    物（含附表二所示增建部分），為5層樓鋼筋混凝土加強磚
    造建築，僅有1樓大門之單一出入口，現由王乾亮經營手錶
    店及居住使用等事實，有原告所提出土地登記第三類謄本、
    建物登記第三類謄本、地籍圖謄本、彰化縣彰化地政事務所
    建物複丈（勘測）結果圖、本院110年5月17日彰院平109司
    執育字第39234號執行命令各1紙及現場照片4幀可憑（見本
    院卷第13至35頁）等件為證，且為被告所不爭執，足認為真
    。
　⒉本院考量系爭建物僅單一出入口，實際上無法區分為數個區
    域，以原物分配方法分歸與共有人各自取得，如強令原物分
    割，將使各共有人分得部分欠缺獨立使用性，造成日後使用
    上困難，無法發揮經濟上之利用價值。又系爭土地為系爭建
    物之基地，性質上不宜與系爭建物分別分割，或原物分割予
    各共有人，否則徒增法律關係複雜，故系爭房地無從將之原
    物分配於各共有人，僅得原物分配於單一所有人或採行變價
    分割。雖王乾亮表示有意願單獨取得系爭房地，然兩造對於
    買賣價格無法達成共識，亦未合意以鑑定金額找補（見本院
    卷第103、123頁），故不宜強將系爭房地分配與原告或被告
    任一造，並以金錢補償其餘共有人，是以，系爭房地難以採
    行原物分配於部分共有人，並以金錢補償之分割方法，可認
    系爭房地採原物分配確有困難。
　⒊系爭房地如合併變價分割，除得維護系爭房地之完整性，避
    免降低其固有經濟利用價值外，再者，變賣方式非僅限於聲
    請法院拍賣，亦得經兩造合意委託變賣，依市場行情決定系
    爭房地之價值，透過公開市場競價以獲取較大價金，使不動
    產價值極大化。兩造亦得視其於斯時有無使用系爭房地之需
    求、自身經濟能力、財務調度狀況等情事，決定是否參加競
    標或行使共有人優先承買權以取得系爭房地，在權利行使上
    更具彈性，對兩造均較為有利。且被告亦均同意變價分割（
    見本院卷第77、79、124頁)，綜核上情，認系爭房地予以變
    價分割，由各共有人依其等應有部分比例分配價金，較屬妥
    適公平。 
四、綜上所述，原告依民法第823條第1項、第824條第2項規定，
    請求分割系爭房地，係屬有據。本院審酌兩造之意願、共有
    人利益、共有物之性質、使用現況、經濟效用等情狀，認系
    爭房地以原物分配顯有困難，故應予以變價分割，所得價金
    由兩造依附表所示應有部分比例分配，較屬妥適公允，爰判
    決如主文第1項所示。
五、共有人自共有物分割之效力發生時起，取得分得部分之所有
    權；應有部分有抵押權或質權者，其權利不因共有物之分割
    而受影響；但權利人經共有人告知訴訟而未參加，其權利移
    存於抵押人或出質人所分得之部分；前項但書情形，於以價
    金分配或以金錢補償者，準用第881條第1項、第2項或第899
    條第1項規定，民法第824條之1第1項、第2項及第3項定有明
    文。查王乾亮就其所有系爭房地、應有部分均2分之1，共同
    設定本金最高限額2,300,000元之抵押權予臺灣中小企業銀
    行股份有限公司；原告就其所有系爭房地、應有部分均10分
    之3，共同設定擔保債權總金額500,000元之最高限額抵押權
    予黃淑宜等節，有上開土地、建物登記謄本可稽（見本院卷
    第13至29頁)。本院業已依原告之聲請，對上開抵押權人告
    知本件訴訟程序，此有本院送達證書足參（見本院卷第65、
    67頁）。上開抵押權人經告知後，未參加本件訴訟，依前揭
    規定，其等於本件分割共有物判決確定時，對抵押人分得之
    價金具權利質權。
六、本件事證已臻明確，兩造其餘主張陳述，經審酌與判決結果
    不生影響，爰不另一一論述，附此敘明。  
七、分割共有物之訴，核其性質，兩造本可互換地位，本件原告
    起訴雖於法有據，然被告之應訴乃法律規定所不得不然，其
    所為抗辯自為伸張或防衛權利所必要，且本件分割結果，共
    有人均蒙其利，是本院認本件訴訟費用，應由兩造按其等就
    系爭房地之應有部分比例分擔，較為公允，爰依民事訴訟法
    第80條之1規定，諭知如主文第2項所示。
中　　華　　民　　國　　111 　年　　9 　　月　　1 　　日
                  民事第三庭    法　官　鍾孟容
    
以上正本係照原本作成。
如對判決上訴，應於判決送達後20日內向本院提出上訴狀。如委
任律師提起上訴者，應一併繳納上訴審裁判費。
中　　華　　民　　國　　111 　年　　9 　　月　　1 　　日
                                書記官　張茂盛
附表一：
不動產：彰化市○○段000地號土地及同段587建號建物   編號 共 有 人 權利範圍/訴訟費用負擔比例   1 王乾亮    2分之1   2 中天資產管理顧問有限公司    10分之3   3 宜光資產有限公司    10分之1   4 優渥資產管理有限公司    10分之1 
附表二：
建      號 建 物 門 牌 建築式樣及房屋層數   建物面積 （平方公尺）     樓層面積  附屬建物主要建築材料及用途 彰化市○○段000○號建物之增建部分 彰化縣○○市○○街000號 住商用、5層樓房 1層：9.56 2層：9.56 3層：9.56 4層：55.46 5樓層：45.9 合計：130.04 1層雨遮2.7平方公尺、2層陽台2.25平方公尺、3層陽台2.25平方公尺、4層陽台2.25平方公尺、5層雨遮13.16平方公尺，合計22.61平方公尺。 
備註：增建部分占用同段153地號土地，1層雨遮占用面積為1.35平方公尺；2層陽台、3層陽台、4層陽台各占用面積為0.9平方公尺，其占用面積計入建築面積。